臺灣高等法院臺中分院民事裁定　100年度抗字第488號
抗　告　人　陳章仁
相　對　人　全國加油站股份有限公司
法定代理人　賴正時
上列當事人間保全證據事件，抗告人對於中華民國100年9月28日
臺灣彰化地方法院100年度聲字第108號裁定，提起抗告，本院裁
定如下：
    主  文
抗告駁回。
抗告程序費用由抗告人負擔。
    理  由
一、按證據有滅失或礙難使用之虞，或經他造同意者，得向法院
    聲請保全；就確定事、物之現狀有法律上利益並有必要時，
    亦得聲請為鑑定、勘驗或保全書證，民事訴訟法第368條第1
    項定有明文，此為證據保全之原因。而所謂證據有滅失之虞
    ，係指供為證據之材料本體，有消失之危險而言，例如證人
    病危、機關保管之文書已逾保管期限即將銷毀、有人欲故為
    隱匿毀壞或致不堪使用等是；所謂證據有礙難使用之虞，係
    指證據雖未滅失，但有其他客觀情事致有不及調查之危險而
    言，例如證人即將移民國外、證物持有人即將攜帶證物出國
    等是。且當事人聲請保全證據，依同法第370條第2項、第28
    4條規定，應就保全證據之理由即上開證據保全之原因，提
    出可使法院信其主張為真實之證據，以釋明之（最高法院97
    年度臺抗字第191號裁定參照）。又上開法條之立法意旨，
    係鑑於證據之調查，本應於訴訟繫屬後已達調查之程度，且
    有調查必要者，始得為之，但於此之前，如該證據有滅失或
    有礙難使用之虞，卻不能立即調查，將因證據之滅失或情事
    變更而礙難使用，致影響日後裁判之正確性，故特設此制以
    為預防。
二、本件抗告人於原法院聲請意旨略以：抗告人所創作之「發泡
    器」業已獲得經濟部智慧財產局中華民國新型專利第M27416
    4號證書，並取得比對結果代碼為6之析型專利技術報告，專
    利期間自民國（下同）94年9月1日至104年5月2日止，產品
    為加油站洗車設備中泡沫清洗機泡沫噴出口端之裝置，易為
    拆卸或藏匿；又彰化縣北斗鎮○○路○段766號全國北斗交流
    道站之泡沫清洗機前方泡沫噴出口端有一發泡器產品，該發
    泡器外觀可見一殼體，殼體二側有端蓋，前端設有孔洞，內
    部有攪拌器及細網等結構，與上開專利之側封板具有相同功
    效，為侵權產品，故聲請封存上述產品，或予以拆卸就各項
    結構為攝影或錄影；再者，相對人使用上開產品之數量及獲
    利收入，攸關抗告人所能請求之損害賠償金額，相對人顯有
    隱匿、竄改或湮滅其使用清潔劑數量、金額、洗車設備獲利
    收入金額等公司內部會計紀錄、帳冊之可能性，自有當場勘
    驗、清點侵權產品數量，並保全相對人公司帳冊資料或電磁
    紀錄等證據之必要，為此依民事訴訟法第368條聲請裁定：
    命相對人提出有關其使用抗告人新型第M274164號發泡器專
    利權產品之發泡器，及使用該發泡器之洗車設備獲利收入之
    相關帳冊等資料，並准抗告人封存、勘驗、清點、影印、攝
    影、錄影等一切必要之保全證據行為。經原法院認抗告人並
    未就應保全證據之理由為釋明、難以認定相對人使用之發泡
    器結構與抗告人之專利產品相同及損害賠償額並無不能計算
    之原因，乃以裁定駁回其聲請。
三、抗告人不服，惟僅就「發泡器產品」請求保全證據部分，提
    起抗告，其抗告意旨略謂：(一)依另一不同角度之相對人發泡
    器產品相片，可知相對人使用者與抗告人專利權範圍同有：
    具有環繞的殼體、殼體中設置攪拌件、設置側封板、殼體兩
    側設置端蓋、端蓋設置貫穿的孔。(二)抗告人所為上開請求保
    全之相對人發泡器之產品，係證明相對人有無侵權行為之重
    要證據，系爭證據資料均置於相對人所管有使用支配下，抗
    告人取得本即相當困難，且相對人之發泡器又係一可供快速
    拆卸、更換之裝置，若不予保全，恐有滅失或礙難使用之虞
    。原裁定未查，遽然駁回抗告人之聲請，自嫌率斷，爰求為
    廢棄原裁定云云。
四、經查，案外人瑞品興企業有限公司具狀陳稱：相對人所使用
    之發泡器係伊公司製造、生產，伊公司早在98年10月間即接
    獲抗告人來函謂伊公司生產之發泡器侵犯其所擁有之新型M2
    74164號專利權，但經伊公司委由具有公信力之中國機械工
    程學會鑑定比對抗告人所擁有上開專利權範圍與伊公司製作
    之發泡器結果，認定二者並不相同，伊公司已將上開結果以
    存證信函通知抗告人，當時發泡器之狀況與目前並無不同，
    抗告人迄今長達二年均未為任何異議或為任何法律行動，其
    提起本件保全證據係利用一般企業經營者不願使用牽涉智慧
    財產權爭議之產品之心態，用以打擊製造產品之案外人云云
    。並提出台中水湳郵局第675號存證信函、中國機械工程學
    會專利侵害鑑定報告書為證。又依抗告人前揭聲請及抗告意
    旨所示，其聲請證據保全，無非在於便利日後訴訟，以證明
    相對人使用之發泡器侵害其所擁有之M274164號專利權，而
    依案外人瑞品興企業有限公司陳報狀及所提之存證信函、鑑
    定報告書等所載，抗告人至少於二年前即知悉本件發泡器之
    存在，本可提起本案侵害專利權與否之訴訟，但其於長達二
    年間均無任何訴訟；且此長期間中，發泡器均為相對人使用
    中，顯難認有封存、錄影等保全證據之急迫性，或相對人使
    用之發泡器有滅失或礙難於訴訟中提出之虞。抗告人亦未提
    出有保全必要之事實以供參酌，僅泛稱系爭發泡器可快速拆
    卸、更換，有保全證據之急迫性云云，其聲請保全證據，於
    法尚有未合。原法院因而駁回抗告人之聲請，核無違誤，抗
    告意旨猶執陳詞要求廢棄改判，為無理由，應予駁回。
五、據上論結，本件抗告為無理由，爰依民事訴訟法第495條之1
    第1項、第449條、第95條、第78條，裁定如主文。
中    華    民    國   100    年    11    月    15    日
                民事第六庭    審判長法  官  袁再興
                                    法  官  陳賢慧
                                    法  官  吳惠郁
以上正本係照原本作成。
再為抗告應以適用法規顯有錯誤為理由。
如提起再抗告者應於裁定送達後10日內向本院提出抗告理由狀（
須按照他造人數附具繕本）並繳納抗告裁判費新臺幣1,000元，
同時委任律師或具有律師資格之關係人為代理人。
                                    書記官  周巧屏
中    華    民    國   100    年    11    月    16    日
                                                      Ｓ